【裁判字號】    95,交聲,499
【裁判日期】    951018
【裁判案由】    聲明異議
【裁判全文】
臺灣臺南地方法院交通事件裁定         95年度交聲字第499號
原處分機關    交通部公路總局嘉義區監理所臺南監理站
異議人即受
處  分  人    甲○○
上列受處分人因違反道路交通管理處罰條例案件，對於交通部公
路總局嘉義區監理所臺南監理站民國95年4月11日所為之裁決處
分（處分案號：嘉監南字第裁74-Z00000000號）聲明異議，本院
裁定如下：
    主  文
異議駁回。
    理  由
一、本件異議意旨略以：異議人即受處分人（下稱異議人）甲○
    ○雖不否認於民國95年2月6日23時55分許，駕駛車牌號碼62
    62一NP號自小客貨車，行經最高速限為100公里之國道1號南
    向286.2公里路段時，為員警以雷射測速儀器測得其行車速
    度為時速119KM，有超速而不遵高速公路管制規定之違規事
    實，然(一)高速公路交通管制規則第12條第1項規定汽車行駛
    高速公路，不得在路肩停車，並於同規則第12條第2項對於
    執行任務之警備車，例外規定得不受第1項之限制，「但應
    依規定裝置明顯標識」。因此，執行任務之警備車在高速公
    路路肩停車時，應依規定裝置明顯標識。對於警方之巡邏車
    而言，在深夜12點時，所謂明顯警示標識，應是指警示燈。
    (二)由95.03.07公警四交字第0950470269號函說明二中所述「
    …惟發現該車於接近巡邏警車時與前車距離很近，基於高速
    公路行車安全考量乃開啟警示燈…」，可知警方於執行任務
    使用雷射測速儀器時未開啟警示燈，待本人駕車接近時又忽
    然開啟警示燈，其執行任務之方法顯然違法。(三)警方執行交
    通勤務，取締駕駛人交通違規，其主要目的係在要求汽車駕
    駛人遵守交通管制規定，以維護交通順暢，避免因駕駛人之
    違規而發生交通事故，致使用路人發生生命、財產之損失。
    而非在於讓駕駛人無法避免被警方鎖定，從而處以罰鍰、記
    點之處罰，更非要因此而提高警方取締交通違規之業績。試
    問，用路人之生命、財產為重，抑或取締交通違規之業績為
    重呢？(四)警方執行勤務即應開啟警示燈，一方面表示警方執
    行任務之合法性，一方面警告用路人路肩停有車輛以避免危
    險發生，而不是待駕駛人接近警察時才忽然開啟警示燈，不
    但驚嚇駕駛人造成危險，駕駛人在高速行駛時不知警察所指
    之違規車輛為何車，在高速且車流量頻繁下，變換車道停靠
    路肩受檢時，不免險象環生，十分危險。警方如此違法執行
    勤務，於夜間停置路肩，路上無路燈，無警示燈之狀態下，
    非常容易發生危險，執法者豈能不知？如此危險執勤，是安
    全重要，還是業績重要呢？基於上述理由，異議人認為警方
    違法執行勤務，測速後所載之舉發單為不法取得之證據，應
    無證據能力，故異議人不服原裁處，而提起本件異議。
二、按汽車行駛於高速公路或設站管制之道路，而不遵管制之規
    定者，處汽車駕駛人新臺幣（下同）3,000元以上6,000元以
    下罰鍰，並記違規點數1點，修正施行前即本件違規行為發
    生時及原處分機關裁處時之道路交通管理處罰條例第33條第
    1項及第63條第1項第1款分別定有明文。又汽車行駛高速公
    路應依速限標誌指示，本件違規行為發生時之高速公路交通
    管制規則第5條第1項前段亦規定甚明。
三、經查：
  (一)本件受處分人即異議人甲○○坦承於95年2月6日23時55分許
    ，駕駛車牌號碼6262-NP號自用小客貨車，行經最高速限為
    時速100公里之國道1號高速公路南下286.2公里處時，為內
    政部警政署國道公路警察局第四警察隊警員以雷達測速器測
    得其行車速度為時速119公里，有超速而不遵高速公路管制
    規定之違規事實，且有內政部警政署國道公路警察局公警局
    交字第Z00000000號舉發違反道路交通管理事件通知單及原
    處分機關嘉監南字第裁74-Z00000000號違反道路交通管理事
    件裁決書附卷可稽，並經證人即舉發之警員乙○○於本院95
    年5月29日調查時證述明確。足認異議人在上開時、地，確
    有行車速度超速之違規行為。
  (二)按「毒樹果實理論（Fruit of the Poisonous Tree ）」，
    乃由美國證據法則所發展之學說，一般而言，從違法蒐證直
    接或間接所取得之證據，不論是供述證據或物理性證據，稱
    之為「毒樹」，由其中（毒樹）獲取資料，進而蒐集而得其
    他之證據，則為毒樹之「果實」。而所謂毒樹果實理論是指
    最初之證據一旦被違法蒐集，經由該證據所衍生的證據，全
    部未具有容許性，無證據能力，而應予排除，亦即因違法蒐
    證而取得的證據，應予排除的射程範圍有多遠。此即美國法
    上的「毒樹果實理論」，也就是德國法上探討之「放射效力
    」。該法則在強調證據排除法則應將所有受污染的證據全部
    排除，其中包含由違法搜索所取得的資訊，再由此資訊所取
    得的證據亦被排除，被排除的第2次（secondary）或衍生、
    派生（derivative）證據之方式即被稱為毒樹果實理論。然
    而毒樹果實理論雖著眼於程序正義，然而若完全貫徹毒樹果
    實理論結果，所有「毒樹」所滋生「毒果」之證據勢必一律
    排除，將使犯罪者利用刑事之程序逃脫法律之制裁，顯與人
    民期望受法律保護之要求相違背。因此，若違法行為之直接
    果實成為「毒樹」，將之排除，固較無爭議，但再次產生之
    「果實」，如因其他因素之介入使得果實證據與第一次違法
    行為間之關連性已稀釋者，若認仍一律有證據排除法則之適
    用，顯非合理。因此，在平衡事實發現與人權保障之目標下
    ，美國最高法院發展出若干例外法則，如獨立泉源之例外、
    善意、誠實之例外（Good Faith Exception）、違法汙染狀
    態中斷之例外（Purged Taint Exception）、不可避免發現
    之例外，因而依美國「毒樹果實理論」之證據法則，尚非全
    然將證據排除，況我國刑事訴訟法關於證據章尚無採用「毒
    樹果實」理論，更遑論有行政法性質之交通事件之裁定，並
    無該理論之適用。又「正當法律程序」乃在確保國家行為（
    含立法、司法與行政）之公平合理，其內涵包括「實質上正
    當程序」，與「程序上正當程序」，前者旨在確保國家權力
    作用之實質公平，即我國憲法第23條之規定，後者旨在確保
    國家權力行使之程序公平，而若證據之取得違反正當法律之
    程序，原則上限制其使用，然因社會之正義，公共之利益，
    亦有其價值性，事實之發見為維護社會正義之重要一環，在
    違反正當法律程序之情節並非十分重大之情形下，一概限制
    所取得之證據進入法庭調查，又未免失之過苛，亦失刑事運
    作之真諦。因而若證據之取得違反正當法律程序時，自當權
    衡人權保障與事實之發見，求其平衡，亦即衡酌比例原則來
    決定所取得之證據是否排除，質言之，縱然非依正當法律程
    序所取得之證據，亦非當然排除其適用，況在有行政處分性
    質之交通舉發事件，縱其舉發程序有違正當法律程序，亦不
    適用刑事程序證據排除之法則，合先敘明。
  (三)異議人雖稱執行任務之警備車在高速公路路肩停車時，應依
    規定裝置明顯標識，亦即開啟警示燈，一則彰顯警方執行任
    務之合法性，一則警告用路人路肩停有車輛以避免危險發生
    ，現員警不依此途，反待駕駛人接近時才忽然開啟警示燈，
    顯然違法執行勤務云云。然按高速公路交通管制規則第12條
    第2項即明確規定，執行任務之警備車，得在路肩停車，但
    應依規定「裝置明顯標識」；所謂「裝置」，係指固定之設
    備，而高速公路警察局警備車外表均有塗上紅白相間之「斑
    馬紋」標識，此足以表示係屬警察巡邏車。本件員警依高速
    公路交通管制規則之規定於執行勤務時合法於路肩停車，且
    執行任務時已有裝置明顯標識，足認本件舉發警員確係依規
    定予以執勤，並無不當之處。
  (四)按警察人員駕車安全考核實施要點第2點規定「警察人員駕
    車應遵守道路交通法規及下列規定：(一)執行下列緊急任務時
    ，得啟用警示燈及警鳴器，並得依法行使交通優先權，惟仍
    應顧及行人及其他車輛安全：‧‧‧3.取締重大交通違規不
    服攔檢稽查，不立即制止，有危害交通安全之虞者。(二)執行
    下列非緊急任務時，得啟用警示燈，但不得任意啟用警鳴器
    ：1.執行專案勤務、路檢及重點巡邏任務。‧‧‧4.行駛路
    肩或路肩停車」，此有內政部警政署92年2月27日警署交字
    第0920029028號函附卷可參。由上開規定可知，警示燈之啟
    用係在行使交通優先權，使公務執行得以順遂，故是否啟用
    警示燈，係由員警裁量是否使用。依據證人乙○○（即舉發
    本違規事件之國道公路警察局第四警察隊新營分隊員警）於
    本院調查中到庭結稱：「（本件是否你舉發，情形如何？）
    是我舉發，當時我是操作雷射測速槍，也是我攔查的。當時
    警車停於國道高速公路南下286.2公里處路肩緊靠護欄處。
    我測得超速後，把車子上的閃光燈打開，異議人的車子原本
    開在內線車道，異議人的車子前方的外側車道有一輛貨櫃車
    ，因為考慮安全問題，我與同事就駕駛巡邏車，我們開在貨
    櫃車的前方，準備將違規的車子攔下，我們車子開到貨櫃車
    前方的時候，違規人的車子與我們的車子平行，在我們左側
    ，後來異議人就將車子直接變換車道要行駛到外線車道。我
    們的巡邏車就直接變換道路肩，異議人的車子也停在路肩」
    、「（車上的閃光燈何時亮起？）我測得異議人超速時，同
    時請同事將車子的閃光燈開啟。雷射測速槍顯示我的位置與
    異議人的車子距離598.8公尺遠」等語（參本院95年5月29日
    訊問筆錄）。是依證人乙○○所述，其以「發現交通違規欲
    執行攔停違規車輛動作時」，而非以「警備車在路肩行駛、
    停車時」，為判斷是否開啟警示燈之準點，本諸前開實施要
    點並無相悖。故此，本件舉發員警既係依法律規定，於執行
    勤務時將已裝置明顯標識之警備車停放於高速公路路肩，且
    於攔停違規車輛時亦有開啟警示燈，本件違規之舉發過程，
    自無違反正當法律程序，遑論有毒樹果實理論之適用。
  (五)至異議人另辯：伊在違規地點前未看到「前有測速照相，請
    依限速行駛」等警示標示云云，惟證人乙○○證稱：「（是
    否有設置警示標示？）約南下283.7或283.8公里處設有警示
    標示。我有帶照片，照片中所示天橋位置是新營服務區，新
    營服務區在284公里處。」等語，並庭呈照片二張附卷可稽
    。是該路段南下283.7、8公里處既已設有「前有測速照相」
    告示牌，與本案員警執勤地點間僅距離2.4公里左右，以該
    路段係無交通號誌之高速公路，且速限高達100公里以觀，
    衡情駕駛人自283.8公里處行駛至本案員警執勤地點即286.2
    公里處，僅需時1分餘，故本案員警執勤地點與該告示牌設
    置地點間之距離，難認有何不適當可言。異議人所辯，並不
    足採。
  (六)一般人於機關任職，不論在私人機關或公務機關服務，均有
    其執行業務或公務應負責之項目及範圍，欲圓滿如期完成工
    作，不論從事私務或公務，均有工作之壓力，即有達成一定
    目標（質或量）之業績或續效壓力，而舉發交通違規，以確
    保用路人安全，既係交通警察或一般行政警察業務之一，縱
    警察主管機關規定每位警員每月應舉發之交通違規件數，執
    行勤務之警員為達成上級規定之舉發件數，因而認真執行勤
    務，事所至然，且為公務員執行公務應有之態度，如執行方
    式合於規定，依法行政，難據此即認警員舉發駕駛人交通違
    規之行政作為，有何違法或違反行政原則，附此敘明。
  (七)綜前所述，異議人有於上述時、地，駕駛車牌號碼6262-NP
    號自小客貨車，行經最高速限100公里之國道1號南下286.2
    公里處時，其行車速度為時速119公里，有超速而不遵管制
    規定之違規事實既可認定，則原處分機關據此並引用上開管
    理處罰條例第33條及第63條第1項第1款等規定，裁處異議人
    罰鍰4,000元，並記違規點數1點，於法即無不當，本件異議
    無理由，應予駁回。
四、據上論斷，應依道路交通案件處理辦法第19條，裁定如主文
    。
中    華    民    國    95    年    10    月    18    日
                              交通法庭法  官  蔡直青
以上正本證明與原本無異。
如不服本裁定應於送達後5日內向本院提出抗告狀。
                                      書記官  劉鴻瑛
中    華    民    國    95    年    10    月    20    日


司法院資訊處製作；財團法人民間司法改革基金會備份。
